最高法院刑事判決　　　　　　　　　　　　　　　八十八年度台上字第四八二六號
　　上　訴　人　台灣高等法院台南分院檢察署檢察官
　　被　　　告　乙○○
　　選任辯護人　何永福律師
　　被　　　告　甲○○
　　選任辯護人　林德昇律師
右上訴人因被告等貪污案件，不服台灣高等法院台南分院中華民國八十八年四月二十
九日第二審判決（八十八年度上訴字第三八九號，起訴案號：台灣嘉義地方法院檢察
署八十五年度偵字第六七八○號，八十六年度偵字第六二二五號），提起上訴，本院
判決如左：
    主  文
原判決撤銷，發回台灣高等法院台南分院。
    理  由
本件原判決以公訴意旨略稱被告乙○○、甲○○分別為台灣省公路局東西向快速公路
南區工程處第一工務段段長、工務員，均係依據法令從事公務之人員，分別於民國八
十四年十二月間、同年七月間，經派負責監督啟阜建設工程股份有限公司（下稱啟阜
公司）承包之「東西向快速公路東石嘉義線馬稠後－中山高速公路段」施作事宜。依
該工程合約所附之「台灣省交通處公路局限制工程轉包及分包實施要點」第二條、第
四條規定工程禁止轉包，其主要部分工程不得分包。然啟阜公司明知是項規定，仍將
該工程應自行施作之「擋土牆及橋樑等結構工程」、「借土填方工程」、「碎石級配
料及舖壓工程」、「預拌混凝土產運工程」、「施工便道及水泥管函埋設」等五項單
項工程，轉包予樺棋營造有限公司（下稱樺棋公司）承作。被告二人於執行職務時知
悉該轉包情事，理應依上開實施要點相關規定向上級單位簽報裁處，且依台灣省交通
處公路局頒行之公路工程施工說明書，其中「路基土石方施工說明書」載明：本件工
程所使用之土方應為非粘性土壤，其土壤含○‧○７５ MM （ＮＯ２○○）篩以下之
土壤需在３５％及以下，……檢驗結果有懷疑時，承包商得要求重試一次，重試以一
次為限，取二次之平均值作為檢驗結果，檢驗不合格時，必須改善至合格為止。詎其
等為圖使啟阜公司免遭受違約處分、重試與改善之費用、及繼續牟取轉包差價，竟予
以隱匿。復於樺棋公司所施作之「借土填方」之土方所使用之土壤並不符合前訂規格
，仍予以辦理估驗，並據以核發「借土填方」估驗款新台幣（下同）七千七百十一萬
三千零十八元予啟阜公司。並將樺棋公司就上開工程業已實作之各該工程單項，給予
完成估驗，核發工程估驗款二億二千四百三十五萬五千七百七十六元予啟阜公司，扣
除應給付予樺棋公司工程款一億八千九百二十四萬五百五十四元後，啟阜公司就此部
分牟得三千五百十一萬五千二百二十二元差價。因認被告二人共犯修正前貪污治罪條
例第六條第一項第四款之對於主管或監督之事務直接或間接圖利罪嫌。經審理結果，
以被告等犯罪不能證明，因認第一審諭知被告等無罪，為無不合，予以維持，駁回檢
察官在第二審之上訴，固非無見。
惟查：(一)原判決理由謂啟阜公司於八十四年一、三月間，即已將「擋土牆及橋樑等結
構」及「碎石級配料及舖壓工程」等工程，交由樺棋公司承作，當時被告二人均尚未
受派負責監督本件工程。雖甲○○於八十四年七月間，經派負責監督本件工程，而啟
阜公司亦於同年七月間，將「借土填方工程」、「預拌混凝土產運工程」、「施工便
道及水泥管函埋設」等三項工程，交由樺棋公司承作，然被告二人既無任何事先准許
啟阜公司分包或轉包之承諾，而至工地監督過程中，縱有樺棋公司人員出入工地，亦
難認其等確已知該五項工程有分包或轉包之情事云云。但依甲○○於調查站訊問時明
白供稱發現啟阜公司違規轉包時，並未依相關規定辦理行政處分；乙○○在其發現啟
阜公司違規轉包工程前後，曾多次與其討論有關轉包廠商樺棋公司之施工情形及進度
；曾以口頭方式向乙○○請示需否依合約相關規定辦理，然並未明示應如何辦理等語
（見八十四年度他字第四四四號卷第五十八、五十九、九十二頁）。另證人即樺棋公
司人員施正輝、蔡清課、蔡清良、啟阜公司之李永森等人亦均供稱被告等均明知啟阜
公司轉包樺棋公司之事實等情（見八十六年度偵字第六二二五號卷第十一頁背面、第
十四頁，八十四年度他字第四四四號卷第六十一頁背面、六十二頁、第六十六頁）。
原判決理由說明被告二人難認確已知該五項工程有分包或轉包之情事云云，顯與前揭
證據資料不符，有理由矛盾之違法。(二)檢察官起訴書指被告等明知依工程合約所附之
「台灣省交通處公路局限制工程轉包及分包實施要點」第二條、第四條規定，不得轉
包或分包，其等為圖使啟阜公司免遭受違約處分及繼續牟取轉包差價，竟予以隱匿轉
包之事實，並牟取工程利益三千五百餘萬元，涉有圖利之犯行。原判決僅於理由說明
該限制工程轉包及分包實施要點，已經台灣省公路局於八十六年七月十五日，以八六
新工字第三○○三五號函送工程合約及附件修訂一覽表內將該要點刪除等情，尚難僅
憑被告二人未向上級單位簽報裁處，即遽認其等有圖利包商之犯意云云。但對於被告
等當時未依尚有效之該實施要點之規定，簽報裁處，使啟阜公司因而圖得利益一節，
並未說明其不能成立犯罪之理由，自有判決不備理由之違誤。檢察官上訴意旨，執以
指摘原判決不當，為有理由，應認有發回更審之原因。
據上論結，應依刑事訴訟法第三百九十七條、第四百零一條，判決如主文。
中      華      民      國    八十八    年      九      月      二      日
                              最高法院刑事第八庭
                                  審判長法官  吳  雄  銘
                                        法官  池  啟  明
                                        法官  石  木  欽
                                        法官  郭  毓  洲
                                        法官  呂  潮  澤
      右正本證明與原本無異
                                              書  記  官
中      華      民      國    八十八    年      九      月      六      日
